臺灣雲林地方法院民事判決　九十年度訴字第三一八號
　　原　　　告　辛○○
　　被　　　告　己○○
　　訴訟代理人　壬○○
　　被　　　告　甲○○
　　被　　　告　乙○○
　　訴訟代理人　丙○○
　　被　　　告　丁○○
　　被　　　告　戊○
　　被　　　告　庚○○
右當事人間請求分割共有物事件，本院判決如左：
    主    文
兩造共有坐落雲林縣水林鄉○○段壹零陸伍地號，地目建，面積陸零點零平方
公尺土地，其分割方法如附圖所示：Ａ部分面積壹玖肆肆平方公尺，分歸被告己○○
取得；Ｂ部分面積捌柒肆平方公尺，分歸被告甲○○取得；Ｃ部分面積捌壹零平方公
尺，分歸原告辛○○與被告庚○○共同取得，並各按貳分之壹之比例保持共有；Ｄ部
分面積陸柒柒平方公尺，分歸被告乙○○取得；Ｅ部分面積壹伍貳捌平方公尺，分歸
被告戊○、丁○○共同取得，並各按貳分之壹之比例保持共有；Ｆ部分面積貳肆點
零平方公尺、Ｇ部分面積貳陸平方公尺為共有巷道，分歸兩造共同取得，並按原
所有權應有部分之比例保持共有。
訴訟費用由兩造按原所有權應有部分之比例負擔。
    事　　　實
甲、原告方面：
    一、聲明：如主文所示。
    二、陳述：
      （一）兩造共有坐落雲林縣水林鄉○○段一０六五地號，地目建，面積六三Ｏ
            三‧０三平方公尺土地，各共有人應有部分，分別為：被告己○○應有
            部分三分之一、甲○○應有部分三二五八分之四八八、原告辛○○與被
            告庚○○應有部分各為三二五八分之二二六、乙○○應有部分三二五八
            分之三七八、戊○與丁○○應有部分各為三二五八分之四二七，有土地
            登記簿謄本可稽。
      （二）兩造並無不得分割之特約，亦無不能分割之情事，因無法協議分割，因
            而提起本件訴訟。
      （三）分割方法以不拆除現有建物，並依使用現狀分割為原則，請求依附圖方
            案分割，將圖示Ｃ部分分歸原告與被告庚○○保持共有。
  三、證據：提出土地登記簿謄本、地籍圖影本。
乙、被告方面：
壹、被告己○○、甲○○、戊○部分：
    一、聲明：駁回原告之訴。
    二、陳述：
      （一）被告己○○表示希望將其土地分為四方形，並留四米道路，而且其分擔
            之道路面積應減少一點等語。
      （二）被告甲○○表示要保留建物，不同意拆房子，圖示方案符合各共有人之
            使用現況，同意採圖示方案分割，不要拆到房子等語。
      （三）被告戊○表示願與丁○○保持共有，而巷道部分希望能貫通等語。
貳、被告乙○○、丁○○、庚○○部分：
      （一）被告乙○○、丁○○、庚○○未於最後言詞辯論期日到場。
      （二）惟據其等前於本院聲明駁回原告之訴。被告乙○○並表示希望依使用現
            況分割，同意依圖示方案分割；被告丁○○表示願與戊○保持共有，希
            望依使用現況分割；被告庚○○表示願與辛○○保持共有，希望依使用
            現狀分割，同意依圖示方案分割等語。
丙、本院依職權勘驗現場並囑託雲林縣北港地政事務所派員測量。
    理　　　由
一、被告乙○○、丁○○、庚○○經合法通知未於最後言詞辯論期日到場，核無民事
    訴訟法第三百八十六條各款所列情形，茲依原告聲請，由其一造辯論而為判決。
二、按各共有人除因物之使用目的不能分割，或契約定有不分割之期限者外，得隨時
    請求分割共有物，民法第八百二十三條第一項定有明文。本件原告主張坐落雲林
    縣水林鄉○○段一０六五地號，地目建，面積六三Ｏ三‧０三平方公尺土地，各
    共有人應有部分，分別為被告己○○應有部分三分之一、甲○○應有部分三二五
    八分之四八八、原告辛○○與被告庚○○應有部分各為三二五八分之二二六、乙○○應有部分三二五八分之三七八、戊○與丁○○應有部分各為三二五八分之四
    二七，兩造間並未訂有不分割之協議，亦無因物之使用目的而不能分割，惟因共
    有人意見不一，致無法協議分割等情，已據原告提出土地登記簿謄本為證，復為
    被告所不爭執，自堪信原告主張為實在。從而，原告請求判決系爭土地原物分割
    ，於法尚無不合。
三、又裁判上定共有物之分割方法，法院有審酌共有物各種情形，顧及共有人全體利
    益而自由裁量之權，不受任何當事人主張之拘束，最高法院著有二十九年上字第
    一七九二號、四十九年台上字第二五六九號判例可資參照。查系爭土地上現有被
    告戊○、丁○○共有之磚造瓦頂平房、及鐵皮屋頂平房，分佈於圖示北邊位置；
    被告辛○○所有磚造瓦頂平房、被告甲○○所有磚造瓦頂平房分佈於圖示中間位
    置；被告己○○所有磚造瓦頂平房分佈於圖示南邊位置，已經兩造陳明，而系爭
    土地與毗鄰同段一０六六地號土地之邊界位置，原即有近四米寬度之現有道路，
    可供通行，復為兩造所不爭執，並經本院勘驗屬實，製有勘驗筆錄可按。因此，
    被告己○○、戊○雖主張圖示Ｇ、Ｆ之位置貫通，並再酌留四米寬度巷道，以利
    其等通行等語。惟查，本院依其建議於九十年八月十三日擬具分割方案草圖，囑
    託該管地政機關繪圖，惟戊○等人拒不繳納分割費用，有本院該函及電話查詢單
    可按。參以戊○、己○○提出之方案，固將圖示Ｆ、Ｇ巷道貫通，惟可能拆到辛○○之部分建物，且為大部分共有人否決。再者，依現有圖示Ｆ、Ｇ位置與毗鄰
    同段一０六六地號土地間，已有近四米寬度之現有道路，可供通行，足見其等人
    車通行出入無虞。又被告己○○雖主張將其土地分配四方形、及其負擔巷道面積
    減少一點等語。惟查，系爭土地因各共有人占有使用位置不一，如考量現有使用
    狀況及建物，即無法考量地形之方正，苟考量地形方正，則無法考量現有使用狀
    況及建物。而巷道，屬各共有人通行所必要，衡情應由各共有人按其原應有部分
    比例負擔，較為妥適。因此，被告己○○上揭建議，自難採納。爰審酌前揭土地
    之現在占有使用現況，兩造分得土地均能面臨道路，交通出入無虞，且經濟價值
    尚屬相當，並兼顧兩造利益，及各共有人均得分足其所有權應有部分面積之土地
    等一切情狀，認依圖示將：Ａ部分面積一九四四平方公尺，分歸被告己○○取得
    ；Ｂ部分面積八七四平方公尺，分歸被告甲○○取得；Ｃ部分面積八一０平方公
    尺，分歸原告辛○○與被告庚○○共同取得，並各按二分之一之比例保持共有；
    Ｄ部分面積六七七平方公尺，分歸被告乙○○取得；Ｅ部分面積一五二八平方公
    尺，分歸被告戊○、丁○○共同取得，並各按二分之一之比例保持共有；為使系
    爭土地四週均得通行至道路，乃將Ｆ部分面積二三四．０三平方公尺、Ｇ部分面
    積二三六平方公尺劃為共有巷道，分歸兩造共同取得，並按原所有權應有部分之
    比例保持共有，以利各共有人之通行使用，並提高土地之利用價值，期臻公允，
    爰定分歸方法如主文第一項所示。
四、本件係因分割共有物而涉訟，被告行為可認按當時之訴訟程度，為伸張或防禦權
    利所必要，故勝訴之原告亦負擔一部訴訟費用，併予敘明。
五、據上論結，本件原告之訴為有理由，依民事訴訟法第三百八十五條第一項前段、
    第七十八條、第八十一條第二款、第八十五條第一項但書，判決如主文。
中　　　華　　　民　　　國　　九十一　　年　　　一　　　月　　　二十三　日
                                臺灣雲林地方法院民事庭
~B法　　　官  林秋火
右正本證明與原本無異。
如不服本判決，應於判決送達後廿日之不變期間內，向本院提出上訴狀。
中　　　華　　　民　　　國　　九十一　　年　　　一　　　月　　　二十三　日
~B法院書記官  朱克文
